【裁判字號】    98,重上,193
【裁判日期】    981208
【裁判案由】    清償債務
【裁判全文】
臺灣高等法院民事判決                 98年度重上字第193號
上  訴  人  丙○○原名黃淑英.
訴訟代理人  李淵聯律師
被 上 訴人  乙○○
            甲○○
上二人共同
訴訟代理人  江淑卿律師
上列當事人間清償債務事件，上訴人對於中華民國 98年3月13日
臺灣臺北地方法院 97年度重訴字第114號第一審判決，提起上訴
，本院於98年11月24日言詞辯論終結，判決如下：
    主  文
上訴駁回。
第二審訴訟費用由上訴人負擔。
    事實及理由
甲、程序方面：
    上訴人於原審請求判令被上訴人及原審共同被告丁○○應連
    帶給付上訴人新臺幣（下同）107,730,000元，及自民國（
    下同）87年11月6日起至清償日止之法定遲延利息， 原審判
    命丁○○應給付上訴人450萬元，及自97年8月14日起至清償
    日止，按年息5%計算之利息。並駁回上訴人其餘之訴。上訴
    人就其敗訴部分全部上訴，嗣於本院減縮為請求被上訴人乙
    ○○、甲○○應連帶給付107,730,000元本息、 被上訴人丁
    ○○應再給付103,230,000元本息， 復追加備位上訴聲明為
    被上訴人應連帶給付丁○○ 107,730,000元及法定遲延利息
    ，再由丁○○給付上訴人，核屬減縮及追加應受判決事項之
    聲明，嗣又撤回對原審共同被告丁○○之上訴及追加之備位
    聲明，是以本院審理範圍，僅餘上訴人上訴請求被上訴人連
    帶給付107,730,000元本息部分，合先敘明。
乙、實體方面：
一、上訴人起訴主張：原審共同被告丁○○、被上訴人乙○○（
    下簡稱丁○○2人）原係夫妻，共同經營南港醫院， 為解決
    債務，而陸續向上訴人借款，83年6月間丁○○2人書立協議
    書（下簡稱前協議書），約定丁○○之債務由乙○○承受並
    代為清償，並於前協議書附件臚列各項債務，其中銀行借款
    新臺幣（下同）183,000,000元， 民間借款93,100,000元，
    廠商14,639,657元，上訴人為債權人之一。 嗣87年6月間，
    丁○○2人於多明尼加聖多明哥市另行簽訂協議書（下簡稱
    後協議書），約定由丁○○將坐落聖多明哥市之Helio路Cla
    udine大廈A22房地、地籍三區第122-A-1-A地號面積1,779平
    方公尺之土地、 Nunez地籍一區○○○○街區面積1,327.61平方
    公尺之土地轉讓予乙○○，乙○○出售該等不動產後，所得
    淨利清償積欠臺北各債權人之債務， 惟丁○○2人並未依約
    履行。由於丁○○2人在海外有資產， 各債權人遂推選上訴
    人代表向丁○○2人催討，迨至87年11月間， 丁○○代表乙
    ○○與代表債權人之上訴人簽訂受讓售抵債契約書（下簡稱
    系爭抵債契約），約定丁○○2人將坐落多明尼加之4筆房地
    讓售予上訴人等債權人，以抵償其所欠之債務。 詎丁○○2
    人竟將該等房地變賣，或與被上訴人甲○○以虛開本票成立
    假債權方式，由甲○○持其於84年間取得之支付命令查封拍
    賣丁○○位於多明尼加之上開房地。 丁○○2人原係同財共
    居之夫妻，共同經營南港醫院， 夫妻2人向上訴人借款，作
    為南港醫院營運所需，該2人為共同借款人， 上訴人自得依
    消費借貸之法律關係向丁○○2人請求返還借款， 乙○○既
    承擔丁○○之債務，於其承擔範圍內，應負清償責任。依系
    爭抵債契約之約定， 丁○○2人負有將出售多明尼加房地所
    獲款項清償積欠上訴人等債權人之債務，或將多明尼加房地
    轉讓予上訴人等債權人之義務，其等擅自出售，未為清償，
    亦未轉讓予上訴人等債權人，係屬違約，上訴人得依債務不
    履行之規定，請求丁○○2人賠償損害。 再者，甲○○與丁
    ○○2人共同虛列不實債權，藉此取得不當利益， 致上訴人
    等債權人求償無門， 上訴人亦得依民法第184條第1項、185
    條第1項規定，請求乙○○、甲○○2人（以下合稱被上訴人
    ）與丁○○負連帶賠償責任。爰依系爭抵債契約之約定，請
    求乙○○與丁○○2人賠償損害， 並依民法第184條第1項、
    185條第1項規定，請求被上訴人與丁○○連帶賠償損害，二
    者給付同一；如認上訴人不得本於系爭抵債契約之約定有所
    請求，該部分改依共同借貸、債務承擔之法律關係，求為命
    被上訴人與原審共同被告丁○○應連帶給付上訴人107,730,
    0 00元，及自87年11月6日起至清償日止， 按年息5%計算利
    息之判決（原審判命丁○○應給付上訴人450萬元， 及自97
    年8月14日起至清償日止，按年息5%計算之利息。 並駁回上
    訴人其餘之訴。上訴人就其敗訴部分中之關於被上訴人部分
    聲明不服，提起上訴；丁○○就其敗訴部分則未據聲明不服
    ，已告確定）並上訴聲明：(一)原判決關於駁回上訴人後開第
    二項之訴部分及該部分假執行之聲請均廢棄。(二)被上訴人應
    連帶給付上訴人107,730,000元，及自87年11月6日起至清償
    日止，按年息5%計算之利息。(三)願供擔保，請准宣告假執行
    。
二、被上訴人則以：系爭抵債契約並非由乙○○簽名或書立，亦
    未由乙○○授權，上訴人無權以系爭抵債契約對乙○○主張
    權利。依前後協議書內容僅能得悉丁○○向上訴人借貸，無
    從推論乙○○有共同向上訴人借貸，丁○○2人嗣於83年9月
    3日另行書立協議書，書明所有債務由丁○○負責償還， 即
    足證明乙○○無庸承擔債務。乙○○取得款項後用以清償丁
    ○○債務之事實，業經刑事判決認定在案，又被上訴人甲○
    ○聲請強制執行係取得執行名義後委託律師為法律程序之進
    行，如有所獲委託乙○○代為受領，乃人之常情，尚難據以
    推論被上訴人有侵害上訴人權利之情事等語，資為抗辯。並
    答辯聲明：(一)上訴駁回。(二)願供擔保，請准宣告免為假執行
    。
三、上訴人主張上訴人對丁○○有臺灣板橋地方法院91年度促字
    第23189號確定支付命令債權5,800萬元，及94年促字第2223
    4號確定支付命令4,973萬元之債權， 並於83年6月30日與丁
    ○○簽訂前協議書之事實，業據提出支付命令及確定證明書
    、前協議書為證，並為兩造所不爭執，堪信為真實。上訴人
    另主張丁○○、乙○○共同向其借款107,730,000元， 嗣於
    83年6月30日由乙○○承擔債務，迨至87年11月6日，再由丁
    ○○代表乙○○與上訴人簽訂受讓售抵債契約書，約定以多
    明尼加房地抵償系爭借款，惟丁○○、乙○○、甲○○竟以
    虛列債權之方式執行該等房地，致上訴人之債權未能受償，
    其得依系爭抵債契約書約定，或共同借貸法律關係、債務承
    擔之規定，請求乙○○負債務不履行損害賠償之責，或返還
    借款，並得依共同侵權行為規定，請求乙○○、甲○○連帶
    負損害賠償之責等情，則為被上訴人所否認，並以上開情詞
    置辯。是以本件兩造爭執要點即在於：上訴人得否依系爭抵
    債契約書約定請求乙○○負債務不履行損害賠償之責？上訴
    人得否依共同借貸法律關係、債務承擔之規定請求乙○○返
    還借款？乙○○、甲○○應否負共同侵權行為之責？茲析述
    如下。
四、上訴人得否依系爭抵債契約書約定，請求乙○○負債務不履
    行損害賠償之責？
  (一)按當事人主張有利於己之事實者，就其事實有舉證之責任。
    私文書應由舉證人證其為真正。民事訴訟法第277條前段、
    第357條前段定有明文。
  (二)本件上訴人主張丁○○代表乙○○與其簽訂系爭抵債契約書
    ，約定以多明尼加房地抵償系爭借款107,730,000元， 固據
    其提出受讓售抵債契約書為證（見原審卷第126頁）， 惟經
    乙○○否認為真正，並否認授權丁○○代表簽立系爭抵債契
    約書，及同意以多明尼加房地抵償系爭借款之事實，依舉證
    責任分配原則，自應由上訴人負舉證之責任。上訴人就此既
    未舉證以實其說，自應受不利之認定。從而，上訴人以乙○
    ○未履行系爭抵債契約書約定，請求乙○○負債務不履行損
    害賠償之責，即非有據。
五、上訴人得否依共同借貸法律關係、債務承擔之規定請求乙○
    ○返還借款？
  (一)按當事人主張有金錢借貸關係存在，須就其發生所須具備之
    特別要件即金錢之交付及借貸意思表示互相一致負舉證之責
    任（最高法院81年度臺上字2372號裁判意旨參照）。本件上
    訴人主張丁○○、乙○○共同向其借款，既為乙○○所否認
    ，依舉證責任分配之原則，自應由上訴人負舉證之責。就此
    ，上訴人無非係以：丁○○、乙○○原係同財共居之夫妻，
    共同經營南港醫院，其夫妻2人向上訴人借款係為南港醫院
    營運所需，自為共同借款人為其論據云云。
  (二)惟查：南港醫院是否由丁○○、乙○○共同經營，與渠等是
    否共同向上訴人借款，係屬二事，上訴人以丁○○、乙○○
    共同經營南港醫院，主張渠等2人為共同借款人， 本非可採
    。又查丁○○、乙○○於83年6月30日簽訂協議書， 約定由
    丁○○將南港醫院之經營權及不動產所有權移轉予乙○○承
    受，乙○○則承擔丁○○包括上訴人之債權在內之負債，有
    上訴人所提之協議書在卷可憑（見原審卷第118、122頁），
    顯見向上訴人借款者僅丁○○一人，否則乙○○又何須為債
    務承擔？上訴人就乙○○有與丁○○共同向上訴人借貸之合
    意，及上訴人已為金錢交付予丁○○、乙○○共同收受之事
    實，既未舉證以實其說，協議書內容亦僅有丁○○向上訴人
    借貸而已，無從推論被上訴人乙○○有共同向其借貸，從而
    ，上訴人依共同借貸之法律關係請求乙○○返還借款，即非
    可採。
  (三)承前所述， 丁○○、乙○○雖於83年6月30日簽訂協議書，
    約定由乙○○承擔丁○○包括上訴人之450萬元在內之負債
    ，依民法第303條第2項規定，乙○○不得以其承擔債務之法
    律關係所得對抗丁○○之事由對抗上訴人等債權人，其抗辯
    丁○○未依上開協議書約定移轉南港醫院經營權，其無須承
    擔包括上訴人之債權在內之負債，固非可採。惟按「債務承
    擔，有免責的債務承擔及併存的債務承擔之別，前者於契約
    生效後原債務人脫離債務關係，後者為第三人加入債務關係
    與原債務人併負同一之債務，而原債務人並未脫離債務關係
    。又民法第303條第1項所稱承擔人得援用債務人之對抗事由
    ，包括債務之成立、存續或履行上之阻礙事由，無論為權利
    不發生（債之原因違法或無效）或權利消滅（業經清償、免
    除或拋棄）或拒絕給付（同時履行或消滅時效）之抗辯事由
    均屬之，且此項規定，於併存的債務承擔之情形，自應類推
    適用之。」最高法院95年台上字第2032號著有裁判可稽。經
    查：丁○○與乙○○所簽訂之協議書，並未約定債務移轉於
    乙○○，丁○○從此免責，自屬併存的債務承擔。然丁○○
    於87年11月6日與上訴人簽訂系爭抵債契約， 約定以多明尼
    加坐落Claudine A22房地、122-A-1-A號房地共1,779平方公
    尺、Sarazota路122-A-1-A商場房地、3010街區土地共1,327
    .61平方公尺讓售與上訴人等債權人，以抵償積欠之債務107
    ,730,000元，上訴人等債權人同意上開產權免移轉登記，並
    授權丁○○建屋，委任丁○○處理出售事宜，將款項取回臺
    灣交付上訴人，由上訴人負責將款項分配予各債權人，有上
    訴人所提之受讓售抵債契約書附卷足憑（見原審卷第126 頁
    ），則自上訴人、丁○○合意以多明尼加房地作價抵償系爭
    債務，上訴人並同意免辦理移轉登記，授權丁○○建屋，並
    委任丁○○處理出售事宜，將款項取回臺灣交付上訴人等節
    觀之，即足徵原借貸契約、債務承擔之債務，其債務人已變
    更為丁○○，債之標的則變更為委任契約，核其性質，應屬
    債之更改，其舊債務因更改而消滅，上訴人嗣後僅得依系爭
    抵債契約約定（委任之法律關係）請求丁○○處理建屋、售
    屋事宜，並交付其因建屋、售屋所收取之金錢，不得再本於
    原借貸法律關係對丁○○有所請求。則依上開最高法院裁判
    意旨，承擔人乙○○自得援用債務人丁○○之對抗事由對抗
    債權人即上訴人。更何況，丁○○與乙○○嗣於83年9月3日
    另行書立協議書，書明所有債務由丁○○負責償還，有協議
    書在卷可稽，足見丁○○已親自處理其債務，方與上訴人簽
    訂系爭抵債契約，上訴人自僅能依約請求丁○○履行或請求
    丁○○損害賠償，不能再向乙○○請求。上訴人主張依借貸
    法律關係、債務承擔之規定，請求乙○○返還借款，即非可
    採。
六、被上訴人乙○○、甲○○有無虛列債權共同侵害上訴人之債
    權情事？
  (一)按當事人主張有利於己之事實，就其事實負有舉證之責，民
    事訴訟法第277條前段定有明文。上訴人主張： 乙○○、甲
    ○○虛列債權，共同侵害上訴人之債權，自有先就此項事實
    負舉證之責。就此，上訴人無非係以： 甲○○係分2次匯款
    予乙○○，且金額為13,800,000元，與其於刑事審理中供稱
    一次匯20,000,000元予乙○○等語不符，且其於多明尼加承
    受之執行標的竟交付予乙○○，渠等顯係以甲○○列名債權
    人，再由乙○○取得該等執行標的之方式侵害上訴人之債權
    為其論據云云。
  (二)經查：甲○○於83年9月10日匯款2筆， 其中2,600,000元匯
    至土地銀行古亭分行乙○○帳戶，另筆11,200,000元匯至泛
    亞銀行儲蓄部乙○○帳戶，該等匯款用以清償丁○○所經營
    南港醫院積欠土地銀行17,000,000餘元、重陽文康事業有限
    公司積欠泛亞銀行債務12,000,000餘元、丁○○積欠土地銀
    行債務560,000餘元，有萬泰銀行84年5月23日證明書、土地
    銀行古亭分行償還貸款明細表、泛亞銀行儲蓄部85年11月6
    日證明書附於臺灣士林地方法院93年度自字第18號刑事卷（
    下稱士院刑事卷）可憑（見士院刑事卷第74至76頁）。而丁
    ○○、乙○○雖於83年6月30日簽訂協議書， 約定由乙○○
    承擔丁○○包括上訴人之債權在內之負債，惟丁○○嗣於83
    年9月3日另行書立協議書，其上載明：「所有債務由丁○○
    負責償還」、「為保障乙○○代支出南港醫院債務，由其擔
    任財務監督之責」、「給甲○○抵押設定貳仟萬（還土地及
    泛亞利息及本金用）」等語，復有83年9月3日協議書附於士
    林地方法院刑事卷可稽（見士院刑事卷第77頁）。又甲○○
    匯款之前， 丁○○於83年9月8日簽發本票3紙作為借款憑證
    ，並交付83年8月12日申請之印鑑證明， 本票存根原因欄均
    載明：「經由秀蘭向甲○○借」等語，亦有本票、印鑑證明
    、本票存根附於刑事卷足憑（見士院刑事卷第120、199、26
    9頁）。則自甲○○業將款項匯至乙○○帳戶， 乙○○並以
    之代為清償丁○○之債務，丁○○除承諾設定20,000,000元
    之抵押權予甲○○外，其開立之本票存根均載明：「經由秀
    蘭向甲○○借」等語觀之，即足見乙○○確向甲○○借款清
    償應由丁○○負擔之南港醫院債務，應堪認定。
  (三)上訴人雖主張：甲○○係分2次匯款予乙○○，且金額為13,
    800,000元，與其於刑事審理中供稱一次匯20,000,000 元予
    乙○○等語不符。惟查：甲○○究係一次抑或二次匯款至乙
    ○○帳戶，與系爭借貸法律關係是否存在，係屬二事，上訴
    人據以主張丁○○、乙○○、甲○○虛列債權，尚非可採。
    而借款之交付，非當然以匯款為之，亦得交付現金，匯款金
    額與借貸金額不符，其借貸關係非即不存在，亦非當然有虛
    列債權之事實，甲○○既已匯款13,800,000元，並於刑事案
    件審理時，陳稱：「當時應該是兩筆， 合起來是1,300多萬
    元，另外還有一筆500萬元現金，…加上利息，大約百分之1
    1、12，時間約是6個月，總數約是2,000萬元」等語（ 見本
    院94年度上易字第433號刑事卷第36頁）， 乙○○取得該等
    款項後，復用以清償應由丁○○負擔之債務，甲○○與丁○
    ○間有債權債務關係存在，應屬非虛，上訴人既未能舉證證
    明其3人有共同虛列債權侵害上訴人權利之故意， 自不得僅
    以匯款金額與借款金額有差額即遽論其三人應負共同侵權行
    為之責。
  (四)至甲○○委託多明尼加律師之公證書上載明：「對所收款項
    ，將交付到場人在多明尼加之代表人乙○○女士」等語，固
    據上訴人提出多明尼加駐中華民國總領事館第2-2-2000號公
    證書為證（見原審卷第225頁）。惟查：甲○○與乙○○2人
    為小學、高中同學，彼此關係密切，為兩造所不爭，而甲○
    ○係經由乙○○將系爭借款出借丁○○，復如前述，甲○○
    、乙○○2人交情匪淺， 系爭借款既經由乙○○出借予丁○
    ○，執行標的復坐落於乙○○較為熟悉之多明尼加，甲○○
    委由乙○○代為催討，並代為受領執行所得，應屬情理之常
    ， 尚難據此即推論其3人有共同虛列債權侵害上訴人權利之
    故意。再參以丁○○曾以上開原因事實，認乙○○、甲○○
    涉犯侵占、詐欺、偽造文書等罪嫌，而對之提起自訴，業經
    臺灣士林地方法院93年度自字第18號、本院94年度上易字第
    433號詐欺等案件認定甲○○確將款項匯至乙○○帳戶， 乙
    ○○並以之代為清償丁○○之債務，而判決乙○○、甲○○
    無罪確定，益加可證甲○○對丁○○確有20,000,000元之債
    權存在，應堪認定。
七、綜上所述，上訴人不得依系爭抵債契約書約定，請求乙○○
    負債務不履行損害賠償之責。上訴人亦不得本於共同借貸法
    律關係、債務承擔之規定，請求乙○○返還借款。而被上訴
    人乙○○、甲○○並無共同虛列債權侵害上訴人權利情事，
    從而，上訴人依系爭抵債契約之約定，請求乙○○與原審共
    同被告丁○○賠償損害，並依民法第184條第1項、185條第1
    項規定，請求被上訴人2人與丁○○連帶賠償損害， 又依共
    同借貸、債務承擔之法律關係， 請求被上訴人2人與原審共
    同被告丁○○應連帶給付上訴人107,730,000元，及自87 年
    11月6日起至清償日止，按年息5%計算利息， 均為無理由，
    應予駁回。其假執行之聲請，亦失所附麗，應併予駁回。原
    審為上訴人敗訴之判決，並駁回其假執行之聲請，於法並無
    違誤。上訴意旨指摘原判決不當，求予廢棄改判，為無理由
    ，應予駁回。
八、本件事證已臻明確，兩造其餘攻擊防禦方法及所提證據，核
    與本件判決結果不生影響，爰不另一一論述，併予敘明。
九、據上論結，本件上訴為無理由，爰判決如主文。
中    華    民    國    98    年    12    月    8     日
                  民事第十三庭
                      審判長法  官  蕭艿菁
                            法  官  楊絮雲
                            法  官  周舒雁
正本係照原本作成。
如不服本判決，應於收受送達後20日內向本院提出上訴書狀，其
未表明上訴理由者，應於提出上訴後20日內向本院補提理由書狀
（均須按他造當事人之人數附繕本）上訴時應提出委任律師或具
有律師資格之人之委任狀；委任有律師資格者，另應附具律師資
格證書及釋明委任人與受任人有民事訴訟法第466條之1第1項但
書或第2項（詳附註）所定關係之釋明文書影本。
中    華    民    國    98    年    12    月    9     日
                            書記官  鄭麗兒
附註：
民事訴訟法第466條之1（第1項、第2項）：
得上訴對於第二審判決上訴，上訴人應委任律師為訴訟代理人。
但或其他法定代理人具有律師資格者，不在此限。
上訴人之配偶、三親等內之血親、二親等內之姻親，或上訴人為
法人、中央或地方機關時，其所屬專任人員具有律師資格並經法
院認為適當者，亦得為第三審訴訟代理人。

司法院資訊處製作；財團法人民間司法改革基金會備份。
